臺灣基隆地方法院刑事判決　　　　　　　　　　　　　九十三年度訴字第二六０號
　　公　訴　人　臺灣基隆地方法院檢察署檢察官
　　被　　　告　戊○○　男　五.
　　選任辯護人　甲○○律師
右列被告因偽造文書案件，經檢察官提起公訴（九十二年度偵字第三五七五號），本
院判決如下：
    主    文
戊○○無罪。
    理    由
一、公訴意旨略以：被告戊○○於民國八十八年間籌組「中華民國車輛交通事故鑑定
    技術研究學會」，接受車禍鑑定案件，每件收取鑑定費新臺幣三千元。被告未經
    己○○、壬○○、丁○○、庚○○、乙○○、癸○○、丙○○等人之同意，在該
    學會簡介之指導顧問與研究委員編組表中，將己○○列名指導顧問，將壬○○、
    丁○○、庚○○、乙○○、癸○○、丙○○等人列名研究委員。己○○、壬○○
    丁○○、庚○○、乙○○、癸○○、丙○○等人均未參與交通事故鑑定，亦未參
    加該學會之研究。被告將該簡介廣為散發，使委託機關誤以為該學會有專門技術
    委員堪為交通事故鑑定，足以生損害於己○○、壬○○、丁○○、庚○○、乙○○、癸○○、丙○○等人及委託鑑定機關對該鑑定結果判斷之正確性，因認被告
    涉犯刑法第二百十六條、第二百十條之行使偽造私文書罪嫌。
二、按犯罪事實應依證據認定之，無證據不得推定其犯罪事實；不能證明被告犯罪者
    ，應諭知無罪之判決，刑事訴訟法第一百五十四條第二項、第三百零一條第一項
    分別定有明文。次按刑法第二百十條偽造私文書，以無制作權人冒用他人名義而
    制作該文書為要件之一，如果行為人基於他人之授權委託，即不能謂無制作權，
    自不能成立該條之罪（最高法院四十七年度臺上字第二二六號判例意旨參照）；
    所謂「授權」無論具體事項之授權或概括事項授權均屬之（最高法院七十三年度
    台上字第一二六七號、八十六年度台上字第二九三０號判例意旨參照）；又意思
    表示有明示與默示之分，明示之意思表示係以言詞、文字或其他習用方法直接表
    示其意思之謂，默示之意思表示則指依表意人之舉動或其他情事，足以間接推知
    其效果意思者而言，從而文書名義人授權制作人制作文書之意思表示，自亦可以
    明示或默示之方式為之（最高法院八十六年度台上字第三一九號判例意旨參照）
    。
三、本件公訴人認被告涉犯前揭罪嫌，係憑下列證據：
（一）證人丁○○、庚○○於臺灣臺北地方法院檢察署九十年度偵字第六五五二號偽
      造文書案件中之證言。
（二）壬○○、乙○○及證人丙○○之書函。
（三）證人癸○○及己○○與告發人辛○○之電話錄音帶及譯文。
（四）中華民國車輛交通事故鑑定技術研究學會簡介影本。
（五）本院審理八十八年度交訴字第三六號過失致死案件時，所發之八八交訴三六字
      第一三四四０號函。
四、訊據被告坦承在中華民國車輛交通事故鑑定技術研究學會簡介內，將己○○列名
    指導顧問，壬○○、丁○○、庚○○、乙○○、癸○○及丙○○等人列為研究委
    員之事實，然堅詞否認有何行使偽造私文書之犯行，辯稱：伊係徵得上開己○○
    等七人之同意，始將己○○等人分別列為指導顧問及研究委員，並刊印在該學會
    之簡介內等語。
五、按被告以外之人於審判外之言詞或書面陳述，除法律有規定者外，不得作為證據
    ，刑事訴訟法第一百五十九條第一項定有明文。查公訴人提出之下列證人於審判
    外之書函及錄音譯文，核其性質屬證人於審判外之書面陳述，且無同法第一百五
    十九條之一、之二、之三及之四所定例外有證據能力之情形，而被告又於本院準
    備程序中爭執其證據能力（見本院九十三年五月十四日準備程序筆錄第五頁），
    揆諸上揭刑事訴訟法第一百五十九條第一項之規定，自屬無證據能力，不得作為
    本案之證據，合先敘明。
（一）公訴人提出之壬○○致臺灣臺北地方法院檢察署之書函載有：壬○○擔任中華
      民國車輛交通事故鑑定技術研究學會之發起人，但不記得有受邀擔任研究委員
      ，有參與該學會安全研討會，未參與該學會之鑑定工作（見臺灣基隆地方法院
      檢察署九十二年度發查字第一五０號卷第十三頁）。
（二）乙○○之書函載有：張先生（按即被告）曾提及該交通事故學會之研究，但本
      人因任軍職，並未承諾任何委員會職務，無參與該學之任何活動，亦無參與過
      任何一件車禍之鑑定（見同上卷宗第十四頁）。
（三）證人丙○○之書函載有：（１）戊○○從未邀請本人擔任「中華民國車輛交通
      事故鑑定技術研究學會」任何職務（未曾親自或電話邀請）。（２）本人既未
      受邀擔任前述學會任何職務，亦未參加學會任何鑑定會議。（３）由於本人兼
      任嘉雲區車鑑會主委，為求公平公正，本人不兼任何有關車輛行車事故協會（
      或鑑定協會）職務（見同上卷宗第十二頁）。
（四）證人癸○○與告發人辛○○之電話錄音譯文內容載有：證人癸○○不是中華民
      國車輛交通事故鑑定技術研究學會之會員，也從未參加過鑑定工作，戊○○也
      從未邀請我（見臺灣基隆地方法院檢察署九十二年度偵字第三五七五號卷第一
      一０頁至一一二頁）。
（五）證人己○○與告發人辛○○之電話錄音譯文內容載有：證人己○○沒有參與中
      華民國車輛交通事故鑑定技術研究學會，只是受邀參加成立大會的貴賓，其他
      的都沒有參與（見同前偵卷第一一三頁至一一五頁）。
六、本件之爭點在於被告是否經丁○○、庚○○、癸○○、己○○、壬○○及乙○○
    等七人之同意，方將其等列為中華民國車輛交通事故鑑定技術研究學會之指導顧
    問及研究委員，經查：
（一）證人丁○○於臺灣臺北地方法院檢察署九十年偵字第六五五二號偽造文書案件
      偵查中固證稱：其係臺北市汽車肇事鑑定覆議委員會委員，有受邀參加中華民
      國車輛交通事故鑑定技術研究學會，但其未參加，亦未參與該學會任何一件鑑
      定，亦未參與學會之活動（見臺灣基隆地方法院檢察署九十二年度發查字第一
      五０號卷第八至十頁）；然其於本院審理時到庭結證稱：其任教於淡江大學運
      輸管理系，曾擔任臺北市汽車肇事鑑定覆議委員會委員，中華民國車輛交通事
      故鑑定技術研究學會成立時，曾寄過邀請參加的資料給他，但他後來沒有參加
      ，後來接到學會寄來的一份簡介，他的名字被列在研究委員的名單上，他知悉
      被列為研究委員後，並沒有主動拒絕，因為學校的老師常常會被列為學會的委
      員，且本身從事鑑定工作，這樣的學會邀請他參加，他覺得是很自然的事等語
      （見本院九十三年八月二十六日審判筆錄第九頁至十三頁）。
（二）證人庚○○於臺灣臺北地方法院檢察署九十年偵字第六五五二號偽造文書案件
      偵查中證稱：有人告知要其參加中華民國車輛交通事故鑑定技術研究學會，但
      其未參加，未參與該學之活動，亦未參加任何一件鑑定，其與該學會沒有任何
      關係（見臺灣基隆地方法院檢察署九十二年度發查字第一五０號卷第十頁至十
      一頁）；而其於本院審理時結證稱：其任教於臺北科技大學，現係臺北市交通
      事故鑑定委員，不認識被告戊○○，係透過郭守穗介紹其加入中華民國車輛交
      通事故鑑定技術研究學會，他口頭上允諾加入，但後來沒有下文，故而不知學
      會設址何處，亦不知參加學會的流程、所擔任的工作及被列為該學會的研究委
      員等語（見本院九十三年八月二十六日審判筆錄第四頁至第八頁）。
（三）證人癸○○結證稱：其任職於臺北縣政府警察局交通隊隊長，有參與中華民國
      車輛交通事故鑑定技術研究學會，係該學會之發起人，亦係研究委員，但未實
      際上從事鑑定等語（見同前審判期日審判筆錄第十五頁至二十頁）。
（四）證人己○○結證稱：被告前任職臺灣省政府交通處，其因參與學術活動而認識
      被告，中華民國車輛交通事故鑑定技術研究學會於八十八年間成立時，被告曾
      邀請過他，他曾前往參加成立大會，不記得被告有邀其擔任該學會的指導顧問
      ，該學會開成立大會之前所寄之資料上面雖有他的名字，但是開大會的時候他
      遲到，所以開大會的情形並不了解，被告於該學會成立之前，僅是單方的意思
      邀請他擔任學會的指導顧問，而他去大會是抱著致意的態度去的，會後被告打
      電話給他邀請擔任職務，他就加以拒絕等語（見同前審判期日審判筆錄第二一
      頁至二七頁）。
（五）證人丙○○結證稱：其未參與中華民國車輛交通事故鑑定技術研究學會，前與
      被告同擔任臺灣省車輛事故鑑定覆議委員會委員而相識，被告在擔任覆議委員
      時，曾經到他的辦公室說要成立一個什麼委員會，他有問是要成立什麼委員會
      ，被告有稍微提一下，他不是很清楚，有把
      被告要成立什麼委員會，因被告未再通知，所以事後到底有沒有成立也不清楚
      。九十一年七月間，自報紙上得知被列為該學會之研究委員，才打電話並寄存
　    證信函給被告，要被告澄清他沒有參加過該學會，該學會曾函覆其確未參加學
      會的活動，亦非該學會的研究委員等語（見本院九十三年九月二十一日審判筆
      錄第二至八頁）。
（六）壬○○及乙○○迭經本院傳喚未到庭作證。
七、本院之判斷
（一）證人丁○○於臺灣臺北地方法院檢察署偵查中及本院審理時之證言相互參照，
      可見證人丁○○曾受邀參加中華民國車輛交通事故鑑定技術研究學會，其雖未
      明示參加，然於知悉將其列為該學會之研究委員後，認係自然之事，而未主動
      拒絕等情，堪認有默示同意參加該學會，僅係未實際參與該學會之鑑定工作。
（二）依證人庚○○所證，其應係口頭允諾加入中華民國車輛交通事故鑑定技術研究
      學會，然因事後未實際參與該學會之成立大會、活動及鑑定工作，方於檢察官
      偵查中證稱未加入該學會。
（三）證人癸○○為中華民國車輛交通事故鑑定技術研究學會之發起人，並為研究委
      員，已經其結證明確。
（四）證人己○○於中華民國交通事故鑑定技術研究學會成立前，已收到相關資料，
      知道資料內有其名字，且表示係被告單方意思表示邀其參與該學會，並於該學
      會成立時前往致意，佐以卷附被告提出之該學會成立大會手冊內，確已將己○○列為指導顧問之情，足認己○○有默示參與該學會之意思。
（五）證人丙○○雖到庭證稱其未參與該學會，並提出該學會九十一年七月十六日九
      一鑑研字０一一號函為憑，該函雖載有：「台端自本會成立以來，未曾參與本
      會活動，亦非本會研究委員，特此聲明，請查照。」之內容，然依丙○○所證
      ，其既知悉被告要成立一個委員會，並將自己之
      有意參與被告所籌組設立之學會，否則為何將
（六）互核證人丁○○、庚○○、癸○○、己○○、丙○○所證，可知證人丁○○、
      庚○○及丙○○均從事交通事故肇事鑑定工作，證人己○○則係從事與交通事
      故相關之保險工作，其等在受邀參與該學會時，或係認為自然之事；或係因與
      邀約之人為舊識，且依常理，渠等既參與有關交通事故鑑定之相關學會，本即
      係提供其所學及經驗，因此未詳細詢問學會內容、地址及所擔任之職務，與一
      般經驗法則並無違，從而堪認證人丁○○等五人，均係以概括授權之方式，授
      權被告辦理其等加入該學會之相關事宜。故而被告所辯係徵得證人丁○○等人
      同意，始將其等列為該學會之指導顧問及研究委員乙節，即堪採信。至壬○○
      、乙○○二人雖未到庭作證，然依該二人前開提出之信函內容觀之，該二人應
      係與到庭結證之丁○○等人相同，亦均係以默示之概括授權方式，授權被告辦
      理加入該學會事宜。
八、綜上，證人癸○○以明示之意思表示，餘證人丁○○、庚○○、己○○、丙○○
    分別以言語、舉動之默示意思表示，並均以概括授權之方式，授權被告辦理渠等
    加入中華民國車輛交通事故鑑定研究學會，被告在授權範內，將其等分列為指導
    顧問及研究委員，並據以製作該學會之簡介，揆諸前揭判例及說明，自與偽造私
    文書之構成要件有間，被告散發該學會之簡介，即難以行使偽造私文書相繩。至
    壬○○及乙○○部分，則無證據可證明被告之偽造犯行。此外，復查無其他證據
    足以證明被告有公訴人所指行使偽造私文書之犯行，不能證明被告犯罪，自應依
    法為被告無罪之諭知。
據上論斷，依刑事訴訟法第三百零一條第一項，判決如主文。
本案經檢察官樊家妍到庭執行職務。
中　　　華　　　民　　　國　　九十三　　年　　　十　　　月　　　五　　　日
                                臺灣基隆地方法院刑事第一庭
                                    審判長法　官    邱志平
　　　　　　　　　　　　　　　　　　　　　法　官    蔡岱霖
　　　　　　　　　　　　　　　　　　　　　法　官    劉桂金
右正本證明與原本無異。
對於本件判決如有不服，應於收受送達後十日內，向本院提出上訴書狀，上訴於臺灣
高等法院，並按他造當事人之人數附具繕本。
                                          書記官    黃士元
中　　　華　　　民　　　國　　九十三　　年　　　十　　　月　　　五　　　日
